【裁判字號】    99,上訴,3327
【裁判日期】    991117
【裁判案由】    毒品危害防制條例
【裁判全文】
臺灣高等法院刑事判決                99年度上訴字第3327號
上  訴  人  臺灣板橋地方法院檢察署檢察官
被      告  甲○○
指定辯護人  本院公設辯護人李廣澤
上列上訴人因被告違反毒品危害防制條例案件，不服臺灣板橋地
方法院99年度訴字第348號，中華民國99年8月6日第一審判決（
起訴案號：臺灣板橋地方法院檢察署98年度偵字第14519號），
提起上訴，本院判決如下：
    主  文
上訴駁回。
    事  實
一、甲○○前因於民國94年7 月16日犯施用第二級毒品罪，經臺
    灣彰化地方法院以該院95年度易緝字第39號刑事判決判處有
    期徒刑三月，如易科罰金，以銀元三百元折算一日確定，於
    95年10月16日易科罰金執行完畢。
二、甲○○於民國98年4 、5 月間，經其同居男友陳文昌介紹欲
    尋找住處之黃鋒明後，遂將其位在臺北縣新莊市○○街76巷
    5 弄3 號6 樓之住處（下稱本案建安街住處）內之一間房間
    供黃鋒明居住，同意黃鋒明賒欠房租，而將黃鋒明當作其小
    弟指使。詎其明知海洛因、甲基安非他命，係分屬毒品危害
    防制條例所列第2 條第2 項第1 、2 款所定之第一、二級毒
    品，且甲基安非他命同時亦屬藥事法第22條規定之禁藥，不
    得轉讓於他人，而因黃鋒明係其指使之小弟，遂基於轉讓第
    一級毒品海洛因及第二級毒品甲基安非他命之犯意，於98年
    5 月21日晚間8 時許，在其本案建安街住處，約定以總價新
    臺幣（下同）11,000元買入之原價，將附表一所示之第一級
    毒品海洛因、第二級毒品甲基安非他命，以賒帳之方式，轉
    讓予黃鋒明，並當場將該等毒品交付予黃鋒明，而使黃鋒明
    未交付任何金錢即取得該等毒品。
三、惟因行政院海岸巡防署岸巡總局北部地區巡防局基隆查緝隊
    人員自同年2 月29日起依法對甲○○持用之門號0000000000
    行動電話及相關人等之行動電話依法進行通訊監察，並發現
    甲○○係通緝人犯，遂於同年5 月22日下午，前往本案建安
    街住處查緝，於同日下午3 時20分許，在該住處地下室查獲
    黃鋒明駕駛甲○○使用之車牌號碼8180-DW 號自用小客車搭
    載陳文昌、葉湘和返抵地下室，而在黃鋒明身上包包查獲附
    表一所示之毒品，並查獲陳文昌持有槍械，於逮捕三人後，
    再由黃鋒明一人持本案建安街住處大門鑰匙帶同查緝隊人員
    前往該大廈六樓之本案建安街住處查獲甲○○、蔡欣儀後，
    始察知上情。
四、案經行政院海岸巡防署岸巡總局移送臺灣板橋地方法院檢察
    署檢察官偵查起訴。
    理  由
壹、有罪部分
一、本案認定被告甲○○有罪之證據方法計有：(1)被告就自己之
    犯罪事實於警詢、偵查及原審審理中之不利己之陳述、(2)證
    人黃鋒明於偵查、原審審理中之證言、(3)交通部民用航空局
    醫務中心出具之如附表一所示之毒品鑑定書、(4)附表二所示
    之通訊監察譯文（通訊監察文號：臺灣基隆地方法院98年聲
    監續字第263號通訊監察書）、(5)扣案如附表一所示之各該
    毒品。經查，皆未發現有實施刑事訴訟程序之公務員因違背
    法定程序取得該等證據方法之情形。茲就各該證據係有證據
    能力之理由及確經合法調查之程序，分述如下：
  (一)上開(2)所示之證人黃鋒明於偵訊中之證言，查係於檢察官前
    所為之陳述並經依法具結，依刑事訴訟法第158 條之3 、第
    159條之1第2項規定均係有證據能力，復經原審於審判中依
    被告與辯護人請求，傳訊證人到庭由檢察官、被告與其辯護
    人行交互詰問程序，取得證人之證言，是證人於原審審理中
    之證言，除均有證據能力並經合法調查而可為裁判之依據外
    ，證人於偵訊中之證言，因均已予被告補行使詰問權，並經
    合法調查，自均得為裁判之依據（最高法院97年度台上字第
    4941號判決要旨參照）。
  (二)上開(3)所示之交通部民用航空局航空醫務中心出具之鑑定書
    ，查係檢察機關偵查毒品犯罪依囑託鑑定規定囑託該機關所
    出具之鑑定書面結果，依據刑事訴訟法第159 條立法理由及
    同法第206 條之規定，得為證據，而被告及辯護人對上開鑑
    定書之證據能力，並不爭執，至原審辯論終結，均未聲明異
    議，而上開鑑定書與被告本案犯罪事實均有關聯性，是上開
    鑑定書係有證據能力，並經原審於審理中提示供被告及辯護
    人為辨識並為答辯，而已經合法調查，自得為裁判之依據。
  (三)上開(4)所示之通訊監察譯文，查係員警依通訊監察錄得音軌
    所製作之報告，雖係製作譯文員警依錄音音軌製作之文書而
    屬證人於審判外之陳述，惟被告及其辯護人對該譯文之內容
    及其證據能力，並未為爭執，至原審辯論終結，均未聲明異
    議，並經原審於審理中提示供被告及辯護人為辨識並為答辯
    ，而已經合法調查，自得為裁判之依據。
  (四)上開(1)所示之被告就本案犯罪事實之不利己之陳述，查無刑
    事訴訟法第156條第1項、第158條之2規定情形，且與依法調
    查所得事實相符，自得援引被告不利己之陳述作為認定其等
    有罪之證據。
  (五)上開(5)所示之附表一之查獲毒品，係海巡署查緝隊人員依法
    攔檢黃鋒明駕駛之被告自用小客車後，發現黃鋒明係通緝犯
    ，遂即依法執行附帶搜索而查獲，自無非法取得之情形，有
    證據能力，復經原審於審理中提示上開查獲毒品之扣押物清
    單暨鑑定書供被告及辯護人為辨識並為答辯，而已經合法調
    查，自得為裁判之依據。
二、被告甲○○除於原審準備程序中，曾經坦承其前曾有替黃鋒
    明購買過安非他命毒品，惟非起訴書所載之98年5月21日該
    日（參見原審99年5月21日準備程序筆錄第6至7頁）外，於
    警詢、偵查及原審審理中，均否認其涉犯有販賣第一、二級
    毒品罪嫌，辯稱其未販賣第一、二級毒品予黃鋒明云云。其
    辯護人除援引被告上開辯詞為被告辯護外，並以黃鋒明於原
    審審理中亦證稱伊並未向被告購買第一、二級毒品，而黃鋒
    明雖於偵訊中供稱伊有向被告購買第一、二級毒品，惟黃鋒
    明係因查緝隊人員查緝被告而併遭查獲伊持有毒品，是伊於
    偵訊中之供述，容有為脫免己罪而誣陷被告之可能，此外，
    本案並未有補強證據可證明被告有販賣第一、二級毒品予黃
    鋒。經查：
  (一)本案係行政院海岸巡防署基隆查緝隊人員依通訊監察之線報
    ，發現被告有疑似販賣毒品行為，且查出被告為通緝犯，而
    於98年5 月22日下午至被告建安街住處查緝，先於同日下午
    3 時20分許在該住處大樓地下室，查獲黃鋒明駕駛被告使用
    之車牌號碼8180-DW 號自用小客車搭載陳文昌、葉湘和返抵
    地下室，而在黃鋒明身上包包查獲附表一所示之毒品，並查
    獲陳文昌持有槍械，於逮捕三人後，由黃鋒明一人持被告建
    安街住處大門鑰匙帶同查緝隊人員前往該大廈六樓之被告建
    安街住處欲開啟大門入內查緝，被告即鎖住內門抗拒查緝，
    並以持用之門號0000000000號行動電話撥打至門號00000000
    00號行動電話對外聯繫，並依聯繫者之指示將疑似毒品之物
    丟棄等情，除據證人黃鋒明於偵訊證述明確外，並有附表二
    所示之通訊監察譯文在卷可查，是黃鋒明係被告之小弟應屬
    無疑，且被告於黃鋒明帶同員警前往本案建安街住處查緝時
    ，於查緝人員入門前，有將不明毒品等之違禁物丟棄之事實
    ，亦堪認定。
  (二)黃鋒明雖於原審審理中證稱伊並未於98年5月21日向被告購
    買毒品，於同年月22日遭查獲之附表一所示之毒品，係伊向
    三重綽號「牛奶」之人以伊先前工作存的一萬元購買的云云
    （參見原審99年6月23日審判筆錄第6至9頁）；然以，黃鋒
    明前於偵訊中就扣案毒品來源向檢察官結證以「（問）查扣
    的海洛因及安非他命是跟誰買的？（答）跟綽號『牛奶』的
    甲○○購買。（問）甲○○是今日與你一同被查獲的甲○○
    嗎？（答）是。」、「（問）扣案的毒品是何時、何地、以
    何代價跟甲○○購買？（答）在98.5.21晚上20時許在甲○
    ○新莊市○○街76巷5弄3號6樓，以1萬1000元跟她買的，我
    當時身上沒有現金，她先把毒品給我，要我事後再把錢給她
    ，她沒有跟我說海洛因及安非他命分別是多少錢，她說全部
    是1萬1000元。」、「（問）你除了跟甲○○購買海洛因及
    安非他命之外，還有跟誰買？（答）沒有。」、「（問）你
    有無誣陷甲○○？（答）沒有。」等語（參見98年5月23日
    偵訊筆錄，偵查卷第138至139頁），並經檢察官命伊就上開
    證言當庭命與被告對質，而由伊當場結證以「（問）海洛因
    及安非他命是跟在庭的甲○○買的？（答）是。」等語（參
    見上開筆錄，偵查卷第141頁）。是依黃鋒明上開偵查、原
    審審理中之證言，黃鋒明於偵查中證稱伊毒品來源僅有被告
    ，並未有其他毒品來源，且當場指證被告之綽號係「牛奶」
    ，而被告於偵查中對黃鋒明指證其綽號為「牛奶」，除未為
    爭執外，被告於警詢、偵訊及原審審理中就其本人綽號係「
    牛奶」之情，亦坦承不諱，是本案暫不論黃鋒明自被告取得
    扣案毒品之原因究係為何，堪認定查扣之毒品，確係黃鋒明
    自被告取得。而證人黃鋒明於原審雖經辯護人詰問何以於警
    詢、偵訊證稱係向被告購買扣案毒品，而於原審審理中證稱
    以伊當時可能在提藥（藥癮發作）云云（參見原審99年6 月
    23日審判筆錄第6頁），然查以，黃鋒明接受警詢之時間係
    在98年5月23日上午10時59分至11時44分，而偵訊之時間係
    在同日晚上8時41分至9時2分，是警詢及偵訊相隔至少八小
    時，黃鋒明同時於該二期間均藥癮發作，除已難認合於常情
    外，伊於偵訊中就伊與被告間之毒品往來情形之證言，較警
    詢中之證述更為詳細，並對伊另案妨害兵役案件理由答辯明
    確，是伊於原審審理中證稱伊於偵查中係因藥引發作致為上
    開陳述之證言，顯屬迴護被告之詞，自難採認。
  (三)按以營利之意圖交付毒品，而收取對價之行為，觸犯販賣毒
    品罪；苟非基於營利之意圖，而以原價或低於原價有償轉讓
    毒品與他人，僅得以轉讓毒品罪論處；若無營利之意圖，僅
    基於幫助施用毒品者取得供施用毒品之目的，而出面代購，
    或共同合資購買並分攤價金及分受毒品，則為施用毒品罪之
    幫助犯，三者行為互殊，且異其處罰（最高法院95年度台上
    字第6888號判決要旨參照）。又販賣毒品罪，以行為人基於
    營利之目的，而販入或賣出毒品，或二者兼而有之之行為，
    為其構成要件。故行為人有無營利之犯罪目的條件，自應於
    事實欄內為詳實之記載，然後於理由內說明其所憑之證據及
    認定之理由，始稱適法。另犯施用毒品罪者，供出毒品來源
    ，因而破獲者，得減輕其刑，毒品危害防制條例第17條定有
    明文。故為防範其為圖減輕刑責而就毒品來源為不實之供述
    ，自須以補強證據擔保施用毒品者供述之真實性，始得作為
    判斷之依據。因而，事實審法院必須調查其他證據以為補強
    ，使其證明力達於一般人均不致有所懷疑而得確信其為真實
    之程度，始得據為對他人不利之認定（最高法院98年度台上
    字第2368號刑事判決要旨參照）。
  (四)本案依卷內事證，雖可認定證人黃鋒明持有之如附表一所示
    之扣案毒品係證人自被告處取得，惟以，依黃鋒明於偵訊中
    之陳述，伊係以賒帳方式取得該等毒品，參酌黃鋒明於查獲
    前之98年4、5月間，亦係向被告以賒欠房租之方式，居住在
    本案建安街住處內，且依卷內事證，被告係將黃鋒明作為其
    小弟使喚，並又有將其車輛交由黃鋒明駕駛，是被告與黃鋒
    明之關係密切，堪可認定，則被告辯稱以原價轉讓，並無營
    利，尚符合常情。再參酌本案卷內並無其他事證可認定被告
    係基於營利之目的而移轉附表一所示之毒品予黃鋒明，本案
    尚難認被告係基於營利之目的將附表一所示之毒品販賣予黃
    鋒明。至於，公訴人雖以證人葉湘和於偵訊及原審審理證稱
    渠曾聽黃鋒明說過向甲○○購買毒品很貴之證言（註：葉湘
    和於偵訊中係證稱以「我在98年4-5月間有聽黃鋒明講過，
    他說他有跟甲○○買安非他命，而且跟她買很貴，那是無意
    間跟我談到這件事。」，參見98年8月28日偵訊筆錄，偵查
    卷第187頁），而認被告確係有販賣附表一所示之毒品予黃
    鋒明，然查以，證人葉湘和該證言，就葉湘和證稱渠有聽聞
    該說法之部分，雖非傳聞證據，然就黃鋒明為該等陳述之真
    意部分，則屬傳聞證據，而此部分，除未經公訴人於原審審
    理中提出詰問黃鋒明外，依上開之認定，黃鋒明係被告之小
    弟，並以賒帳方式向被告取得毒品，是縱黃鋒明確曾有向葉
    湘和為該等陳述，惟黃鋒明係於何等談論情況下為該等陳述
    、伊陳述真意究係為何？是尚難僅憑葉湘和於偵訊中之該等
    陳述，即遽認定被告有販賣毒品予黃鋒明。
  (五)綜上所述，本案就被告有事實欄二所示之犯行，事證明確，
    洵堪認定，應予依法論科。
三、按「本法所稱禁藥，係指藥品有左列各款情形之一者：一、
    經中央衛生主管機關明令公告禁止製造、調劑、輸入、輸出
    、販賣或陳列之毒害藥品。二、未經核准擅自輸入之藥品。
    但旅客或隨交通工具服務人員攜帶自用藥品進口者，不在此
    限。（以上第一項）前項第二款自用藥品之限量，由中央衛
    生主管機關會同財政部公告之。（以上第二項）」，藥事法
    第22條定有明文。查以，安非他命類（Amphetamine-like）
    藥品，對中樞神經具有強烈興奮作用，服用後會引起不安、
    頭昏、顫抖、亢進性反應、失眠、焦慮、譫妄，並產生耐藥
    性、依賴性、欣慰感等副作用。基於維護國民健康，前經行
    政院署分別於68年7 月7 日以該署衛署藥字第221433號、於
    69年12月8 日以該衛署藥字第301124號公告列為不准登記藥
    品及禁止使用各在案，復經同署於75年7 月11日以該署衛署
    藥字第597627號公告安非他命類（Amphetamine-like）藥品
    包括Amphetamine 、Dexamphetamine、Methamphetamine 與
    其衍生物之鹽類及製劑，一概禁止使用等情，有上開公告可
    查。是安非他命類藥物及其衍生物，除屬藥事法第22條規定
    之禁藥外，亦屬毒品危害防制條例第2 條第2 項第2 款附表
    二編號12之第二級毒品，依藥事法第83條第1 項或毒品危害
    防制條例第8 條第2 項規定，不得轉讓；惟按以藥事法第83
    條第1 項之法定刑為「處七年以下有期徒刑，得併科新臺幣
    五百萬元以下罰金。」，而毒品危害防制條例第8 條第2 項
    之法定刑為「處六月以上五年以下有期徒刑，得併科新臺幣
    七十萬元以下罰金。」，藥事法第83條第1 項之法定刑較毒
    品危害防制條例第8 條第2 項之法定刑為重。查以，藥事法
    第83條第1 項係於93年4 月21日修正公布並於同年月23日施
    行，為毒品危害防制條例之後法，毒品之範圍尚包括影響精
    神物質與其製品，而藥事之管理，亦非僅止於藥品之管理，
    又毒品未必係經公告之禁藥，禁藥亦未必為毒品，毒品危害
    防制條例與藥事法二者，並無必然之特別法與普通法關係，
    而屬同一犯罪行為而同時有二種法律可資處罰之「法條（規
    ）競合」情形，故除有轉讓之第二級毒品達毒品危害防制條
    例第8 條第6 項之一定數量，經依法加重後之法定刑較藥事
    法第83條第1 項之法定刑為重之情形外，因藥事法第83條第
    1 項為後法，且為重法，應「法條（規）競合」時之「重法
    優於輕法」、「後法優於前法」等法理，優先適用藥事法處
    罰（最高法院96年度台上字第3582號、97年度台上字第3490
    號、97年度台非字第397號判決要旨參照）。查以，本案扣
    案如附表一編號二至五所示之甲基安非他命，其重量並未逾
    淨重十公克以上，是就本案被告轉讓上開甲基安非他命犯行
    之部分，因藥事法第83條第1項之法定刑係「處七年以下有
    期徒刑，得併科新臺幣五百萬元以下罰金。」，顯較毒品危
    害防制條例第8條第2項之法定刑「處六月以上五年以下有期
    徒刑，得併科新臺幣七十萬元以下罰金。」為重，依「重法
    優於輕法」之法理，應優先適用藥事法處罰。
四、被告甲○○就事實欄二所示之轉讓附表一所示之海洛因、甲
    基安非他命予黃明鋒之行為，核其所為，係犯毒品危害防制
    條例第8 條第1 項之轉讓第一級毒品罪、藥事法第第83條第
    1 項之轉讓禁藥罪。毒品危害防制條例雖於98年5 月20日修
    正公布，惟本案被告所犯之同條例第8 條第1 項之轉讓第一
    級毒品罪之罪刑均未修正，而本案被告就該轉讓犯行，於偵
    查及審理中均否認附表一所示之第一級毒品係由其轉讓予黃
    鋒明，自與修正後同條例第17條第2 項規定「於偵查及審判
    中均自白者」減輕其刑之要件不符，是本案自無比較新舊法
    律適用之必要，附此敘明。本案公訴意旨認以被告有於98年
    5 月21日晚間8 時許販賣第一、二級毒品予黃鋒明起訴事實
    提起公訴（起訴書犯罪事實全文參見理由欄貳、一所示），
    惟經審理結果，僅能認定係轉讓行為，而該轉讓行為之事實
    ，與檢察官起訴書記載之販賣行為之基本社會事實，既可認
    屬於同一範圍，且販賣第一、二級毒品罪與轉讓第一級毒品
    罪及轉讓第二級毒品之轉讓禁藥罪，各該罪之犯罪構成要件
    均以毒品之轉讓行為為要件，而有罪質上之共通性，自得由
    本院就起訴書販賣部分之犯罪事實，變更檢察官之請求論罪
    法條（最高法院92年度台上字第4140號判決要旨參照）。被
    告以一行為同時轉讓該二種之毒品，觸犯上開二罪，為想像
    競合犯，應從一重之轉讓第一級毒品罪為論處。被告前受有
    如事實欄一所示之犯罪科刑及執行情形，有本院被告前案紀
    錄表一份在卷可憑，其於受有期徒刑之執行完畢後，五年以
    內故意再犯本案有期徒刑以上之本罪，係構成累犯，應依刑
    法第47條第1項規定加重其刑。
五、原審認被告罪證明確，適用毒品危害防制條例第8條第1項、
    第18條第1項，藥事法第83條第1項，刑法第11條前段、第55
    條、第47條第1項、第38條第1項第1款之規定，及審酌被告
    明知海洛因、甲基安非他命係公告列為第一、二級毒品及藥
    事法之禁藥，仍將該等毒品轉讓予黃鋒明，其行為除助長毒
    品流通外，並已經危害國民身體健康及社會風氣，公訴人雖
    請求量處無期徒刑，惟公訴人該請求係以被告構成販賣第一
    、二級毒品所為之論罪，而本案依卷內事證，既僅能認被告
    就扣案如附表一所示之毒品構成轉讓之犯行，茲斟酌其犯罪
    動機、轉讓之次數、其生活狀況、品行、智識程度與其因本
    案犯行所得之利益暨所生之危害等一切情狀，量處有期徒刑
    2年2月。復說明扣案如附表一編號一所示之物，經送交通部
    民用航空局航空醫務中心檢驗，檢驗結果係海洛因，有附表
    一同欄所示之鑑定書在卷可稽，又包裝上開毒品所用之裝袋
    ，因係包裝上開毒品所用而與各該毒品難以析離，是均應認
    屬查獲之毒品，而該等毒品查係本案被告轉讓予黃明鋒之毒
    品，是均應依毒品危害防制條例第18條第1項前段規定，沒
    收銷燬之。至於，扣案如附表一編號二至五所示之各該物，
    經送交通部民用航空局航空醫務中心檢驗，檢驗結果均係甲
    基安非他命，有附表一各該欄所示之鑑定書在卷可稽，而包
    裝上開毒品所用之裝袋，因係包裝上開毒品所用而與各該毒
    品難以析離，亦應認屬查獲之毒品，按以科刑判決所適用之
    法律，除法律別有規定之外，均應本統一性及整體性之適用
    原則，不容許與主刑所適用之法律任意割裂而適用其他法律
    ，是本案就此部分，查既應依藥事法論以被告犯轉讓禁藥罪
    ，則就附表一編號二至五所示之甲基安非他命（含袋），自
    均屬違禁物，且為本案被告轉讓予黃明鋒之禁藥，自不問屬
    於犯罪行為人與否，均應依刑法第38條第1項第1款規定宣告
    沒收，而無從逕依毒品危害防制條例第18條第1項前段規定
    沒收銷燬。另本案因黃鋒明尚未將約定之毒品約款項交付被
    告，是本案尚無從依同條例第19條第1項規定對該約定價款
    為沒收或以財產抵償之諭知（最高法院96年台上第2331 號
    判例要旨參照）。至於檢察官請求將起訴書犯罪事實欄所載
    之查緝隊人員在本案建安街住處內查獲之吸食器七組、毒品
    研磨器一組、電子磅秤三台、手機二支（含SIM卡二張）、
    帳本一本、第二級毒品甲基安非他命二小包、第三級毒品愷
    他命四小包、分裝袋一批等物宣告沒收及沒收銷燬，惟查，
    上開查獲物及查獲毒品，查與本案被告轉讓附表一所示之毒
    品予黃鋒明之犯行無涉，且毒品危害防制條例第18條第1項
    前段所稱之「查獲之毒品」，係指被查獲而與本案有關之全
    部毒品而言（最高法院95年度台上字第5304號刑事判決參照
    ），是就上開物品與毒品，自難予以宣告沒收或沒入銷毀。
    其認事用法及量刑，均無違誤，公訴人上訴意旨，仍主張被
    告有販賣第一、二級毒品予黃鋒明云云，即無理由，其上訴
    應予駁回。
貳、無罪部分
一、公訴意旨以「甲○○（綽號牛奶）…（前科記載及黃鋒明部
    分，均從略）…；甲○○另基於販賣第二級毒品之犯意，於
    97年年底起至98年1 月間（農曆過年前），在上址，以每小
    包重量約0.4 至0.5 公克價值1 千5 百元至2 千元不等之價
    格，分別出售第二級毒品甲基安非他命予葉湘和3 次。…（
    查獲過程及扣案物，均從略）…。」之起訴事實，認被告另
    涉犯毒品危害防制條例第4 條第2 項之販賣第二級毒品罪嫌
    。
二、按「犯罪事實應依證據認定之，無證據不得認定犯罪事實。
    」、「不能證明被告犯罪或其行為不罰者，應諭知無罪之判
    決。」，刑事訴訟法第154 條第2 項、第301 條第1 項分別
    定有明文。復按「檢察官就被告犯罪事實，應負舉證責任，
    並指出證明之方法。」，刑事訴訟法第161 條第1 項已經明
    文規定，是檢察官對於起訴之犯罪事實，應負提出證據及說
    服之實質舉證責任，倘其所提出之證據，不足為被告有罪之
    積極證明，或其指出證明之方法，無從說服法院以形成被告
    有罪之心證，基於無罪推定之原則，自應為被告無罪判決之
    諭知（最高法院92年度台上字第128 號判例要旨參照）。按
    「被告或共犯之自白，不得作為有罪判決之唯一證據，仍應
    調查其他必要之證據，以察其是否與事實相符。」，刑事訴
    訟法第156 條第2 項定有明文，本條之立法旨意乃在防範被
    告或共犯自白之虛擬致與真實不符，故對自白在證據上之價
    值加以限制，明定須藉補強證據以擔保其真實性。又毒品施
    用者所稱其向某人買受毒品之指證，不得作為有罪判決之唯
    一證據，仍須調查其他必要之證據，以察其是否與事實相符
    ，良以毒品買受者之指證，依毒品危害防制條例第17條之規
    定，供出毒品來源而破獲者，得減輕其刑，其憑信性於通常
    一般人已有所懷疑，為防範施用毒品者作利己損人之不實供
    述，以邀上開減輕其刑寬典，縱自形式上觀察，並無瑕疵，
    仍須以其他補強證據擔保該項供述之真實性，始得作為判斷
    之依據。所謂必要之補強證據，固不以證明販賣毒品犯罪構
    成要件之全部事實為必要，但以與施用毒品者關於相關毒品
    交易之指證具有相當程度之關聯性，經與施用者之指證綜合
    判斷，已達於通常一般人均不致有所懷疑，而得確信施用者
    之指證為真實者，始足當之，此亦為刑事訴訟法第154 條，
    犯罪事實應依證據認定之證據裁判原則，及因保障被告人權
    ，無罪推定原則之所在，不能因販賣毒品行為之交易期間短
    暫、交易方法隱密、交易對象單純，致查獲不易、搜證困難
    等原因而放棄，或減低對於犯罪構成要件應予嚴格證明之堅
    持，此項基本原則應為法官證據證明力自由判斷職權行使之
    限制（最高法院98年度台上字第4295號判決要旨參照）。
三、公訴意旨認被告甲○○於起訴書所載之時地，先後販賣地二
    級毒品予葉湘和共三次，查係以葉湘和於警詢及偵訊中之陳
    述為據。被告除於原審準備程序中，曾經辯稱曾於97年底至
    98年農曆年前，在本案建安街住處，有由葉湘和取走其所有
    之第二級毒品以抵償其積欠葉湘和之債務（參見原審99年5
    月21日準備程序筆錄第6至7頁），以及於原審審理中陳稱曾
    與葉湘和一起施用甲基安非他命（參見原審99年7月21日審
    判筆錄第11頁）外，於警詢、偵查及原審審理中，均否認其
    涉犯有販賣第二級毒品罪嫌，以其從未有販賣第二級毒品予
    葉湘和置辯。辯護人於原審除援引被告上開辯詞為被告辯護
    外，並以葉湘和於原審審理中亦證稱伊並未向被告購買第二
    級毒品，而葉湘和雖於偵訊中供稱伊有向被告購買第二級毒
    品，惟無補強證據可補強證明葉湘和之證言可採。經查：
  (一)證人葉湘和雖於警詢、偵訊中證稱伊有於97年年底至98年1
    月間（農曆過年前），在本案建安街住處，以二次1,500 元
    、一次2,000 元價格，分次各向被告購買0.4 至0.5 公克之
    甲基安非他命之證言；然以，葉湘和於原審審理中否認伊於
    警詢、偵訊中之證言為實在，改稱伊所施用之甲基安非他命
    係向介紹被告予伊認識之「阿麒」購買，伊前於查獲時向查
    緝隊人員證述向被告購買甲基安非他命之證言，係受查緝隊
    人員引導，其後於偵查中，伊即照伊前於查緝隊時之陳述為
    證述等情，有葉湘和之警詢、偵訊及原審審理筆錄在卷可查
    。
  (二)查以，本件係行政院海岸巡防署岸巡總局北部地區巡防局基
    隆查緝隊員警依通訊監察資訊查獲，然以，本件依卷內事證
    ，並無任何其他補強證據可資證明證人葉湘和前於警詢、偵
    訊中之證言係屬實在，僅有葉湘和之供述，且葉湘和復於原
    審審理中翻供，而被告亦否認其有販賣毒品予葉湘和，依上
    開所示之關於販賣毒品案件之採證法則，本件自難僅以葉湘
    和於警詢及偵查中之證言，即認定被告確有葉湘和指證之販
    賣毒品犯行。
  (三)又被告雖曾於原審準備程序中陳稱前有一次由葉湘和取走其
    所有之甲基安非他命毒品用以抵債，然以，葉湘和於警詢、
    偵訊及原審審理中均未證稱被告有積欠其債務，更於偵訊中
    明示伊與被告間無債務關係（參見98年8月28日偵訊筆錄，
    偵查卷第186頁），自亦難逕認被告於原審準備程序中該以
    毒品抵債之陳述為實在。
  (四)至於，證人葉湘和雖於原審審理中證稱被告曾有在本案建安
    街住處內，將甲基安非他命置於玻璃球中燃燒後，一起施用
    甲基安非他命等語（參見原審99年8月6日審判筆錄第10頁）
    ，而被告於葉湘和為該等陳述後，雖坦承有與葉湘和一起施
    用甲基安非他命之情（參見同日審判筆錄第11頁），然以，
    依葉湘和之證言，被告係點燃甲基安非他命後，供眾人一起
    吸聞該燃燒氣體，與將甲基安非他命毒品轉交予他人不同，
    況證人就該施用之時間，亦未為明確之陳述，而被告係於證
    人為該等利於其之陳述之後，隨即附合證人該等證言之自白
    ，然亦未具體陳稱該次時地，是被告該等自白，顯有為脫免
    販賣重罪，於聽聞證人證述至利於其之證言後，即附合該證
    言之情事，自難認其自白為實在。
四、從而，依卷內事證，參照上開所示之採證法則，並無相當證
    據及補強證據可認定被告有起訴書所指之販賣第二級毒品予
    葉湘和之犯行，依上開二所示之法律規定以及判例要旨，原
    審就此部分為被告無罪之諭知，尚無不合。公訴人上訴意旨
    略以：「證人葉湘和98年5月22日接受海岸巡防總局北部地
    區巡防局基隆機動查緝隊詢問，乃至98年8月28日接受本署
    檢察官訊問時，就其如何向被告購買毒品以及當日為何前往
    被告住處等情，前後所述均互核相符，並無前後矛盾之瑕疵
    ，絕無如該證人於審理中所述偵查中證言係全盤按照海巡署
    警員引導而來之可能，參以證人葉湘和與被告有多次通聯，
    其2人間之通話內容顯示證人葉湘和確有向被告購買毒品之
    情形，可資佐證證人葉湘和前於警詢、偵查中之證詞，相較
    審理中之證詞，應較為可信，該證人於審理中所稱偵查中係
    按照警詢員警所引導而為不實陳述，乃為迴護被告之詞」云
    云。經查依卷內事證，並無其他補強證據可資證明證人葉湘
    和前於警詢、偵訊中之證言係屬實在，且葉湘和復於原審審
    理中翻供，自難僅憑葉湘和於警詢及偵查中之證言，即認定
    被告確有販賣毒品予葉湘和，業經原審詳述其理由。至通訊
    監察譯文隱晦不明，亦不足執為被告涉犯販賣第二級毒品罪
    嫌之佐證，公訴人上開上訴理由，核無可採，其上訴亦應駁
    回。
據上論斷，應依刑事訴訟法第368條，判決如主文。
本案經檢察官張啟彬到庭執行職務。
中    華    民    國    99    年    11    月    17    日
                    刑事第一庭審判長法  官  葉騰瑞
                                    法  官  彭政章
                                    法  官  莊明彰
以上正本證明與原本無異。
如不服本判決，應於收受送達後10日內向本院提出上訴書狀，其
未敘述上訴之理由者並得於提起上訴後10日內向本院補提理由書
（均須按他造當事人之人數附繕本）「切勿逕送上級法院」。
                                    書記官  王韻雅
中    華    民    國    99    年    11    月    17    日
┌──────────────────────────────────────────────┐
│附表一：黃鋒明於事實欄三所示之遭查獲時之扣案物品                                            │
├──┬────────────┬───┬──────────────────────────┤
│編號│名稱                    │數量  │鑑定文號暨鑑定結果                                  │
├──┼────────────┼───┼──────────────────────────┤
│ 一 │(一)名稱：海洛因。        │三袋  │(一)鑑定文號：交通部民用航空局醫務中心98年06月02日航藥│
│    │(二)外觀：白色粉末。      │      │  鑑字第0982861 號毒品鑑定書。                      │
│    │(三)編號：No.8、9、17 。  │      │(二)鑑定結果：白色粉末3 袋。實稱毛重0.93930 公克（含2 │
│    │                        │      │  袋4 標籤），淨重0.2190公克，取樣0.0006公克，餘重0.│
│    │                        │      │  2184公克，檢出Heroin及Acetylcodeine 成分。        │
├──┼────────────┼───┼──────────────────────────┤
│ 二 │(一)名稱：甲基安非他命。  │五袋  │(一)鑑定文號：同上。                                  │
│    │(二)外觀：白色透明結晶。  │      │(二)鑑定結果：白色透明結晶5 袋。實稱毛重2.4710公克（含│
│    │(三)編號：No.5-7、10、12。│      │  5 袋10標籤），淨重0.6710公克，取樣0.0001公克，餘重│
│    │                        │      │  0.6709公克，檢出Methamphetamine 成分。            │
├──┼────────────┼───┼──────────────────────────┤
│ 三 │(一)名稱：甲基安非他命。  │一袋  │(一)鑑定文號：同上。                                  │
│    │(二)外觀：淡黃色透明結晶。│      │(二)鑑定結果：淡黃色透明結晶1 袋。實稱毛重0.4170公克（│
│    │(三)編號：No.11。         │      │  含1 袋2 標籤），淨重0.0570公克，取樣0.0001公克，餘│
│    │                        │      │  重0.0569公克，檢出Methamphetamine 成分。          │
├──┼────────────┼───┼──────────────────────────┤
│ 四 │(一)名稱：甲基安非他命。  │一袋  │(一)鑑定文號：同上。                                  │
│    │(二)外觀：鵝黃色透明結晶。│      │(二)鑑定結果：鵝黃色透明結晶1 袋。實稱毛重0.4640公克（│
│    │(三)編號：No.13。         │      │  含1 袋2 標籤），淨重0.1040公克，取樣0.0003公克，餘│
│    │                        │      │  重0.1037公克，檢出Methamphetamine 成分。          │
├──┼────────────┼───┼──────────────────────────┤
│ 五 │(一)名稱：甲基安非他命。  │三袋  │(一)鑑定文號：同上。                                  │
│    │(二)外觀：白色細結晶。    │      │(二)鑑定結果：白色細結晶3 袋。實稱毛重1.5490公克（含3 │
│    │(三)編號：No.14-16。      │      │  袋6 標籤），淨重0.5190公克，取樣0.0003公克，餘重0.│
│    │                        │      │  5187公克，檢出Methamphetamine 成分。              │
├──┼────────────┴───┴──────────────────────────┤
│備註│(一)海洛因（Heroin）屬毒品危害防制條例第一級毒品。                                      │
│    │(二)甲基安非他命（Methamphetamine）屬毒品危害防制條例第二級毒品。                       │
└──┴───────────────────────────────────────────┘
┌──────────────────────────────────────────────┐
│附表二：甲○○持用之門號0000000000號（Ｂ）與另支受監聽電話門號0000000000號（Ａ）之查獲前通聯│
├──┬─────┬─────┬──┬─────┬──────────────────────┤
│編號│ 通話日期 │監聽電話  │撥打│監聽電話  │光碟勘驗內容譯文                            │
│    │（年月日）│（Ａ）    │方向│（Ｂ）    │                                            │
│    │（時分）  │          │    │          │                                            │
├──┼─────┼─────┼──┼─────┼──────────────────────┤
│ 一 │98.05.22  │0000000000│ ← │0000000000│Ａ：怎麼了？／Ｂ：現在，我小弟被抓了，警察在│
│    │15:51     │（林鴻泰）│    │（甲○○）│    外面撞門。                              │
│    │          │          │    │          │Ａ：你說什麼？／Ｂ：我小弟被抓了，樓下。    │
│    │          │          │    │          │Ａ：你家樓下？／Ｂ：在稜下被人抓了。        │
│    │          │          │    │          │Ａ：你說這麼快聽不懂。／Ａ：現在警察把我第一│
│    │          │          │    │          │    道鐵門打開了，第二道我鎖起來。          │
│    │          │          │    │          │Ａ：鐵門打開了？／Ｂ：第一道，白鐵色的那個。│
│    │          │          │    │          │Ａ：要怎麼辦？／Ｂ：我不知道要怎麼辦。      │
│    │          │          │    │          │Ａ：你東西呢？／Ｂ：我們可以丟的都丟了。    │
│    │          │          │    │          │Ａ：恩，你家裏有誰？／Ｂ：我跟欣儀。        │
│    │          │          │    │          │Ａ：你跟欣儀。／Ｂ：嗯。                    │
│    │          │          │    │          │Ａ：他怎麼開的？／Ｂ：我不知道。            │
│    │          │          │    │          │Ａ：怎麼樣？／Ｂ：我小弟在樓下被人抓到，拿鑰│
│    │          │          │    │          │    匙開那個。                              │
│    │          │          │    │          │Ａ：拿鑰匙？他的鑰匙？／Ｂ：嗯。            │
│    │          │          │    │          │Ａ：嗯。／Ｂ：要怎麼樣？                    │
│    │          │          │    │          │Ａ：我過去看看。／Ｂ：他一直在撞門，我都沒有│
│    │          │          │    │          │    開門。                                  │
│    │          │          │    │          │Ａ：等一下撞開，你就說你在睡，你都鎖起來了？│
│    │          │          │    │          │    大門都鎖起來？那個...／Ｂ：都鎖起來了。 │
│    │          │          │    │          │Ａ：現在人在外面嗎？／Ｂ：嗯。              │
│    │          │          │    │          │Ａ：現在還在撞門嗎？／Ｂ：對，我車鑰匙都在小│
│    │          │          │    │          │    弟那邊。                                │
│    │          │          │    │          │Ａ：你要車上有東西？／Ｂ：我沒有。          │
│    │          │          │    │          │Ａ：這樣不要緊，等一下我過去看看？／Ｂ：好。│
└──┴─────┴─────┴──┴─────┴──────────────────────┘

司法院資訊處製作；財團法人民間司法改革基金會備份。
